【裁判字號】    95,上易,32
【裁判日期】    950628
【裁判案由】    清償債務
【裁判全文】
臺灣高等法院高雄分院民事判決          95年度上易字第32號
上  訴  人  益眾有限公司
法定代理人  丙○○
上  訴  人  丁○○
兼上二人共同
訴訟代理人  甲○○
被 上 訴 人 統一超商股份有限公司
法定代理人  戊○○
訴訟代理人  乙○○
上列當事人間請求清償債務事件，上訴人對於中華民國94年12月
29日臺灣屏東地方法院94年度訴字第250 號所為判決，提起上訴
，本院於民國95年6 月14日言詞辯論終結，判決如下：
    主  文
原判決關於命上訴人連帶給付被上訴人超過新台幣拾壹萬伍仟伍
佰伍拾元本息部分及該部分假執行之宣告，暨訴訟費用之裁判均
廢棄。
上開廢棄部分，被上訴人在第一審之訴及假執行之聲請均駁回。
其餘上訴駁回。
第一、二審訴訟費用由被上訴人負擔三分之二，餘由上訴人連帶
負擔。
    事實及理由
一、被上訴人起訴主張：被上訴人與上訴人益眾有限公司前訂有
    委託經營契約書（簡稱系爭契約），委託上訴人益眾有限公
    司經營博勝門市（地址：屏東市○○路263 號1 樓），經營
    期間為民國（以下同）89年8 月9 日起至94年8 月19日止，
    並約定由上訴人甲○○及丁○○擔任連帶保證人。嗣上訴人
    益眾有限公司因未經被上訴人同意，於94年3 月21日任意將
    負責人由甲○○變更為上訴人丙○○，違反委託經營契約第
    32條規定，構成重大違約，應依第27條規定，賠償被上訴人
    違約金新台幣（以下同）60萬元、且上訴人尚積欠水費190
    元、電費7,103 元、電話費2,622 元、及其他損害（包含負
    績效14,907元、結束處理費10,000元、月底提領29,781 元
    、特殊陳列金17,250元）共計91,538元，為此依契約規定提
    起本件訴訟，並聲明：(一)上訴人應連帶給付被上訴人
    691,538 元，及自支付命令送達翌日起至清償日止，按年息
    百分之5 計算之利息。(二)願供擔保，請准宣告假執行。
二、上訴人則以：(一)關於違約金部分：上訴人益眾有限公司將負
    責人由甲○○變更為丙○○前，曾向被上訴人指派之區顧問
    己○○報備經其同意，始於兩個月後為負責人變更，且新負
    責人為原負責人之配偶，亦於統一超商接受訓練，其後兩人
    仍一同持續經營，上訴人又無違反競業禁止義務規定，故上
    訴人並未違約。系爭契約第32條有關違約金之約定違反憲法
    第15條所保障之個人生存權、工作權之精神，且違反公序良
    俗，應屬無效，且該條屬「定型化契約條款」，該加盟契約
    僅規定上訴人違約時之處罰，並未規定被上訴人違約時，上
    訴人是否有救濟之道，違反平等互惠原則，依民法第247 條
    之1 第2 款規定，應屬無效；又該條縱屬有效，其違約金額
    亦屬過高。查上訴人加入被上訴人經營之加盟金32萬元，已
    遭被上訴人以違約為由沒收，故本件被上訴人請求之60萬元
    違約金實嫌過高；況上訴人並無違約，被上訴人不能請求違
    約金。(二)上訴人計算之應賠償之金額亦不正確，應為
    28,385元（即負績效5257元＋月底提領金23443 元－對造應
    給付加盟主之315 元＝28385 元）等語資為抗辯。
三、原審判決上訴人應連帶給付被上訴人56萬5865元，及自94年
    6 月10日起至清償日止，按年息百分之5 計算之利息。上訴
    人不服，上訴聲明：(一)原判決第1 項關於命上訴人連帶給付
    被上訴人超過2 萬8385元整，及其法定利息部分暨命負擔該
    部分之訴訟費用之裁判均廢棄。(二)廢棄部分被上訴人在第一
    審之訴駁回。(三)第一審廢棄部分及第二審訴訟費用由被上訴
    人負擔。被上訴人答辯聲明：(一)上訴駁回。(二)第一、二審訴
    訟費用由上訴人負擔。
四、兩造不爭執之事項：
  (一)上訴人益眾有限公司與被上訴人簽立系爭契約，並由上訴人
    丁○○、甲○○擔任連帶保證人。
  (二)丙○○、甲○○均有於85年3 月16日一同受訓。
五、兩造爭執之事項：(一)違約金60萬元之約定是否無效？92年6
    月26日之協議書上訴人是否被脅迫？若違約金之約定有效，
    上訴人是否有違約之情形？若有，該違約金是否過高？(二)其
    他損害之金額為何？
六、關於違約金部分：
  (一)系爭契約第32條第1 項、第26條第1 項、第27條有關違約金
    等規定是否有無效之情形？
    經查，系爭契約第26條：「有下列情況之一者，甲方（指被
    上訴人）得終止本契約，並依第27條規定辦理：有本契約
    第25條所規定之任何重大違約事由之一，或有第32條所載之
    情事發生者。... 」、第27條：「乙方怠於本契約義務之履
    行或有第26條第1 項所載重大違約事由之一者，乙方除須給
    付甲方懲罰性違約金新台幣陸拾萬元整（未稅）外，甲方尚
    得請求乙方賠償因此所受之一切損害」。第32條第1 項規定
    ：「甲○○君擔任乙方（指上訴人益眾有限公司）之負責人
    為本契約成立及生效之重要因素，如於本契約期間內，該君
    離職或未繼續擔任負責人，不論理由為何，甲方有權隨時終
    止本契約……」等語，又依被上訴人公司所頒發之「變更登
    記」注意事項記載，可知若上訴人公司要變更負責人，要透
    過區顧問（OFC） 對7-ELEVEN總部進行照會，並於變更完成
    後，將變更後之相關文件影本繳交7-ELEVEN總部更新存查。
    按公司負責人之信譽、資力，攸關該公司之信用、形象，尤
    以規模愈小之公司其負責人幾乎等同於該公司，故被上訴人
    要求其加盟店欲更換負責人應照會被上訴人並於變更登記完
    成後，應將相關文件影本繳交7-ELEVEN總部存查，且被上訴
    人保有終止契約之權，若未經向7-ELEVEN總部照會時屬違約
    ，此乃被上訴人營業上之合理手段，尚難謂違反平等互惠原
    則，亦難認有何違反加盟店之生存權、工作權可言，又加盟
    店與被上訴人間亦非消費者與企業經營者間之關係，故上訴
    人抗辯稱，上訴約定違反憲法上所保障之生存權、工作權，
    應屬無效，或依民法第247 條之1 第2 款規定應屬無效，或
    違反消費者保護法第12條第1 項、第2 項第1 款之規定應屬
    無效云云，自難採取。
    上訴人又抗辯稱，92年6 月26日之協議書係被脅迫而輕率訂
    立，故伊等自得撤銷，故該協議書無效云云，惟查，被上訴
    人否認有脅迫上訴人簽約之情事，上訴人復無法舉證以實其
    說，故上訴人此部分所辯，亦難採取。
    況兩造已於原審協議爭點，上訴人僅抗辯，被上訴人主張之
    違約金過高，並未抗辯系爭契約書上開約定無效，茲於本審
    再爭辯系爭契約書上開約定無效及協議書此部分有關違約金
    之約定得撤銷而失其效力云云，均不足採。
  (二)上訴人益眾有限公司及甲○○是否有違約之情事？
    經查證人即當時擔任區顧問即兩造所稱OFC （Operation
    Field Consultant）之己○○證稱，甲○○有向伊表示要變
    更負責人，伊叫甲○○要向發展加盟部的專員王玉珍講，甲
    ○○說好，以後我就不知道了，伊以為甲○○已經跟王玉珍
    聯絡了……等語，基此，甲○○未向發展加盟部之承辦人員
    照會，依發展加盟部之意見處理後續事宜，自屬違約。
  (三)違約金是否過高？
    查本件益眾有限公司負責人由甲○○，變更為丙○○，惟丙
    ○○與甲○○為夫妻，並曾一同至被上訴人公司接受訓練，
    且甲○○曾向區顧問表示此事，雖其事後未進行後續應辦理
    之事項，而有違約之情形，惟其情節較輕，且尚未造成對被
    上訴人實際上之損害，並斟酌契約內容、獲利情形，認被上
    訴人請求之違約金（懲罰性違約金）以5 萬元為適當，超過
    部分不予准許。
七、其他損害之金額為何?
  (1)水費、電費、電話費部分：
    被上訴人主張益眾有限公司尚積欠水費190 元（92年6 月13
    日至92年6 月26日）、電費7,103 元（92年6 月16日至92年
    6 月26日）、電話費2,622 元（92年5 月至92年6 月26日）
    ，業據提出核與所述相符之水費、電費、電話費收據為證（
    見一審卷第84-89 頁），上訴人則以此部分於7 月份績效管
    銷費內已核計過等語，經查，92年7 月份之損益表中固有管
    銷費用38,193元，惟觀諸該損益表已有明白列出水費、電費
    項目，其金額均為0 元，此顯與6 月份損益表之水費、電費
    、管銷費用等項目均有明白記載金額之習慣不符，上訴人未
    舉證證明管銷費用中包含上開項目，其抗辯有重複核計之虞
    ，要難採信。
  (2)負績效部分：
    被上訴人主張上訴人應給付92年6 、7 月之負績效14,907元
    ，其績效計算方式為：淨利＝可支配收益－管銷費用＋業外
    收入－營業外支出。6 月份為負3,079 元（176190.00 －
    000000.27 ＋19927 －0 ＝－3079.33） ，7 月份為負
    11118.22（24167.00－00000 ＋2907－0 ＝－11118.22），
    上訴人則辯稱對於6 月份之負績效為3,079 元沒有意見，惟
    7 月份應無須分攤加盟主管理費用8,940.28元，故應為
    2,177.94元等語，經查，益眾有限公司於92年6 月份即已無
    營業，此有協議書在卷可稽，7 月份既無營業，當無須分攤
    加盟主管理費，上訴人抗辯尚非無據，是以此部分之費用應
    予扣除，故總計負績效應為5,257.27元。
  (3)結束處理費部分：
    被上訴人主張上訴人應給付結束處理費1 萬元，上訴人則以
    本件情形為轉店自無須支付結束處理費等語資為抗辯，經查
    ，兩造所簽訂之協議書中第2 點之第2 項中，明白約定需給
    付結束處理費1 萬元（見一審卷第96頁），是以上訴人抗辯
    無庸給付，顯屬無據。
  (4)月底提領部分：
    兩造對於月底提領應為23,443元，均不爭執（見一審卷第
    129 頁）。是以認上訴人應給付被上訴人的月底提領金額為
    23,443 元 。
  (5)特殊陳列金部分：
    被上訴人主張上訴人應返還特殊陳列金17,450元，上訴人則
    以陳列金本應由上訴人公司所得等語資為抗辯，經查，所謂
    陳列金係指非統一公司之貨品於上訴人益眾有限公司經營之
    超商架上陳列，所需支付之金額，上訴人公司既有陳列非屬
    被上訴人公司之產品，本即須支付陳列費用，上訴人辯稱無
    庸返還，顯屬無據。按92年1 月至6 月全國門市菸酒特殊陳
    列費，於92年7 月扣回，本件總計應返還特殊陳列金為
    17,250元，其計算式為：總分配金額（9,057,637.8）/門市
    家數（3,308）=每月份應扣回金額2,738.1 ，含稅金額為
    2,875 元，則總計1-6 月份為2,875 元×6=17,250元，此數
    額有被上訴人提出之傳票為證（見一審法院94年度訴字第
    132 號卷第166-171 頁），是被上訴人請求上訴人給付
    17,250 元 為有理由。
  (6)以上關於其他損害部分上訴人應給付水費190 元、電費
    7,103 元、電話費2,622 元、負績效5,257.27元、結束處理
    費10,000元、月底提領23,443元、特殊陳列金17,250元，總
    計為65,865元 (4 捨5 入)。
八、以上合計准許之違約金及其他損害金為11萬5,865 元（
    50000 ＋65865 ＝115865）。又依被上訴人所提出之結算書
    之記載，被上訴人應給付加盟主315 元（見一審卷第11頁）
    ，是此部分自應予扣除，扣除後被上訴人得請求之金額為11
    萬5,550 元（000000－000 ＝115550）。從而，被上訴人依
    系爭委託經營契約之法律關係請求上訴人連帶給付11萬
    5,550 元及自支付命令送達之翌日（94年6 月10日）起，至
    清償日止按週年利率百分之5 計算之法定遲延利息，自屬正
    當，此部分原審連同假執行之聲請，予以准許並無不當，上
    訴為無理由，應予駁回。超過部分不予准許，原審所命給付
    超過上開應給付金額本息部分及准該超過部分假執行之宣告
    ，自有未當，此部分上訴意旨求予廢棄改判，為有理由，自
    應由本院將原判決此部分廢棄改判，駁回被上訴人此部分在
    第一審之訴及假執行之聲請。
九、據上論結，本件上訴為一部有理由、一部無理由，依民事訴
    訟法第449 條第1 項、第450 條、第79條、第85條第2 項，
    判決如主文。
中    華    民    國    95    年    6     月    28    日
                            民事第四庭
                                審判長法官  蔡文貴
                                法      官  徐文祥
                                法      官  黃科瑜
以上正本證明與原本無異。
本件判決不得上訴。
中    華    民    國    95    年    6     月    30    日
                                書  記  官  葉淑華
                                                    ＱＦ


司法院資訊處製作；財團法人民間司法改革基金會備份。
